臺灣臺北地方法院民事判決　　　　　 95年度重家訴字第24號
原　　　告　癸○○
訴訟代理人　黃璧川律師
被　　　告　子○○
訴訟代理人　李佳翰律師
　　　　　　郭香吟律師
　　　　　　許坤立律師
被　　　告　乙○○
　　　　　　丙○○
　　　　　　丁○○
　　　　　　己○○
　　　　　　戊○○
上五人共同
訴訟代理人　張雙華律師
被　　　告　寅○○
　　　　　　丑○○
　　　　　　卯○○
　　　　　　辰○○
上列當事人間請求確認繼承權不存在事件，本院於中華民國96年
11月19日言詞辯論終結，判決如下：
    主　　文
確認被告乙○○、丙○○、丁○○、己○○、戊○○、寅○○、
丑○○、卯○○、辰○○對被繼承人辛○○之遺產無繼承權存在
。
原告其餘之訴駁回。
訴訟費用由被告乙○○、丙○○、丁○○、己○○、戊○○、寅
○○、丑○○、卯○○、辰○○連帶負擔二分之一，其餘由原告
負擔。
　　事實及理由
一、原告起訴主張：
（一）原告之被繼承人辛○○於民國77年3月30日去世，留有繼
      承人即原告、長女甲○○○（73年9月2日去世）之繼承人
      ：被告乙○○、丙○○、丁○○、己○○、戊○○、白聰
      文（94年5月5日去世）之繼承人寅○○、丑○○、卯○○
      、辰○○（以下簡稱為被告乙○○等人）以及次女即被告
      子○○。原告曾多次去函被告子○○，請其提供戶籍謄本
      等相關資料以明其被收養為媳婦仔或養女，被告子○○均
      置之不理；又國稅局以兩造漏報遺產為由追繳罰款，於臺
      北高等行政法院審理時，被告乙○○等人具狀表明甲○○○係在養家出嫁，其等非辛○○之繼承人。是原告為辦理
      遺產繼承與遺產抵繳稅捐等事項，須確認辛○○之繼承人
      ，故本件原告有受確認判決之法律上利益。
（二）甲○○○雖為被繼承人辛○○之長女，然其於13年（即日
      據時代大正13年）4月24日經葉添丁家收養為媳婦仔，後
      因葉家配對之男子尚未與其結婚即死亡，甲○○○即留葉
      家，其身分轉換為葉家之養女，其與本生父母間即不發生
      相互繼承之關係，被告乙○○、丙○○、丁○○、己○○
      、戊○○、白聰文（94年5月5日去世）之繼承人寅○○、
      丑○○、卯○○、辰○○亦無從繼承辛○○之遺產。
（三）被告子○○於15年（大正15年）1月12日由莊撬家收養為
      媳婦仔，準備與莊撬之子莊添配對，後未與莊添配對留在
      莊家，即為莊家之養女。再者，依光復前日據時代戶口登
      記簿之記載，被告子○○為莊添之妹或為莊阿牙之姪，而
      非寄留；且於臺灣光復時，其養父莊撬已死亡，自無從終
      止被告子○○與莊撬間之收養關係，是被告子○○與莊撬
      間之收養關係並未消失，從而其對辛○○自無繼承權等語
      ，並聲明：確認被告對於辛○○遺產之繼承權不存在。
二、被告則以：
（一）子○○則以：
    1.臺灣光復前，戶籍簿之登記不得作為身分關係之絕對證據
      ，且於臺灣終止收養關係，不以申報為效力發生要件，另
      民間習慣之媳婦仔與養家為姻親關係，故以養家姓冠諸本
      姓，至養女與養家發生擬制血親關係，故從養家姓，兩者
      並不相同，從姓氏是否有變更即可區分養女與養媳之不同
      。另原來之媳婦仔雖未與養親之子結婚，亦不當然變更其
      身分為養女，須另訂養女之收養契約，養媳之身分始可轉
      換為養女；至養親之子如不欲與養媳結婚，而與其他女子
      結婚，此時養媳之主要目的已經喪失，故其結婚可為養媳
      契約終止之理由。然縱觀原告提出之證物，皆無被告子○○業經莊家收養為養女之證明，況依鈞院89 年度訴字第
      4542號民事判決理由中認定被告子○○係辛○○之法定繼
      承人，從而，被告子○○雖曾於日據時代入養莊家為童養
      媳，但於臺灣光復前即與養家終止童養媳關係，且被告子
      ○○亦未再與莊家訂立養女之收養契約，被告子○○回到
      本家生活，自然回復陳家子孫之身分，為辛○○之法定繼
      承人。
    2.雖日據時代莊家及陳家之戶口簿上無被告子○○與莊家終
      止收養童養媳關係之記載，然臺灣光復前，不得僅以戶籍
      簿之記載為絕對之證據，且於臺灣終止收養關係，不以申
      報為效力發生要件（明治37年控字第257號判決及大正元
      年控字第176號判決意旨參照），是不應以日據時代莊家
      及陳家之戶口簿上無被告子○○與莊家終止收養童養媳關
      係之記載，即認無此事實，且查被告子○○於民國35年臺
      灣光復後第一次戶籍總登記，即設籍臺北市○○區○○里
      ○○鄰○○街47巷3號戶主辛○○戶內，申報姓名為子○○
      稱謂欄載為次女，父母欄載辛○○、陳李定，並無莊撬、
      莊林香為被告子○○之養父母之記載，顯見子○○已與養
      家終止童養媳關係，回到陳家。
    3.原擬與被告子○○婚配之莊添與他人結婚，而被告亦招夫
      倪石筆，倪石筆入贅後改姓為陳石筆，後又改名陳立，結
      婚登記申請書上並記載：「原臺北市中山區東興里肆鄰戶
      長辛○○次女民國41.10.28日與倪石筆結婚遷入市中東
      040號」等語，顯見被告子○○係遷入本家後，由辛○○
      戶內出嫁，已非莊家媳婦仔，更非莊家養女。
    4.另證人壬○○為辛○○胞弟陳培明之子，亦為被告子○○
      之表弟，其證稱被告子○○與養家終止童養媳關係後，即
      回到陳家與家族共同生活；又被告子○○由陳家出嫁與倪
      石筆乙情，亦經證人證述歷歷，顯見被告子○○遷回本家
      後，已回復陳家子孫之身分，已非莊家媳婦仔，更非莊家
      養女。
    5.復依財團法人陳德星堂所出版之「德星堂陳氏大宗祠奉祀
      120（重建70）週年紀念特刊」所載：「第二區會員進主
      者名簿第499欄主名：（陳）水塗，會員：子○○」等語
      ，足見被告子○○確已與養家終止童養媳關係，回歸陳家
      ，為陳氏裔孫，始得為陳氏宗祠之會員，進入陳氏宗祠祭
      祀辛○○，成為辛○○之派下繼承人，其身分關係與莊家
      無涉等語置辯，並聲明：駁回原告之訴。
（二）乙○○、丙○○、丁○○、己○○、戊○○則以：
    1.辛○○過世後，原告於77年6月25日書立同意書，其上載
      明：「立同書人癸○○承諾乙○○等7人得有家父之遺產
      分配權百分之二十五之權。」，兩造遂於77年9月22日就
      遺產分割書立協議書，原告更於78年12月18日書立：「被
      繼承人之長女陳金貴已於民國73年9月2日死亡，惟不論陳
      金貴之子女有無代位繼承權，本人願將先父辛○○先生所
      有遺產之百分之二十五，無條件交與陳金貴之長子乙○○
      等六人所有，並應辦理產權移轉登記」之同意書。是不論
      被告之母陳金貴有無繼承權，原告均願將辛○○遺產之百
      分之二十五歸於被告乙○○等人所有，從而其對被告乙○○等人提起本訴顯無實益，難認有受確認判決之法律上利
      益存在。
    2.臺北高等法院89年度訴字第295號判決係就原告有無逃漏
      稅捐，而與財政部國稅局有所爭執，此與被告等人是否為
      辛○○之繼承人無涉；又鈞院81年度自更（一）字第55號
      刑事判決雖認甲○○○因頭對死亡，而當然轉換為養女身
      分等語，然刑事判決所為事實之認定，於民事裁判不受拘
      束，是前揭刑事判決之認定，並無拘束本案效力；至於鈞
      院89年度訴字第4542號民事判決部分，被告等人已提出前
      案未曾提出之相關戶籍資料等新證物作為被告等人為繼承
      人之證據，自應對被告等人所提證據重行認定事實。
    3.原告雖主張甲○○○因頭對死亡，而與養家之收養關係存
      在云云。然本件依戶籍資料顯示，甲○○○並未由媳婦仔
      改為養女，亦未改姓養家之姓氏，其父母欄仍記載為辛○○、陳李於定，可見甲○○○並非葉添丁之養女。臺灣民
      事習慣調查報告中雖有「清代即有將童養媳轉換為養女」
      之記載，然並非泛指所有收養童養媳契約均有附有條件之
      收養養女契約，原告引之為甲○○○與葉添丁有收養關係
      之論述，顯然有所偏頗，而無足取。再者，養子女與養父
      母之關係，須收養者有他人之子女為子女之意思而收養之
      ，始能發生，若僅有養育之事實而無以之為子女之意思，
      則被養育者，自不能取得養子女之身分，是甲○○○與葉
      添丁間無收養關係自明。
    4.甲○○○於頭對死亡後即返回陳家居住，而於光復後由陳
      家出嫁，有證人庚○○為證；縱如原告所主張甲○○○係
      由養家出嫁，因其係於臺灣光復後始結婚，養家若有意將
      媳婦仔身分變更為養女，須依民法第1079條之規定訂立書
      面收養契約，將媳婦仔變更為養女，否則不能認媳婦仔具
      有民法第1072條所定之養女身分（臺灣高等法院86年度家
      上字第253號判決意旨參照），故甲○○○之身分並不當
      然轉變為葉添丁之養女。
    5.甲○○○與葉家並無擬制血親關係，是其對於本生父母辛○○、陳李於定仍有血親關係存在，而對辛○○之遺產有
      繼承權等語置辯，並聲明：駁回原告之訴。
三、兩造不爭執事項：
（一）辛○○於77年3月30日去世，原告於77年9月22日與被告等
      人訂立協議書，約定遺產分配比例。
（二）甲○○○為辛○○長女，於大正13年4月24日經葉添丁收
      養為媳婦仔，後因頭對於結婚前死亡，而嫁與白瑞霖；甲○○○於73年9月2日去世，其繼承人有被告乙○○、丙○○、丁○○、己○○、戊○○、白聰文（94年5月5日去世
      ）之繼承人寅○○、丑○○、卯○○、辰○○。
（三）被告子○○為辛○○次女，於大正15年1月12日由莊撬家
      收養為媳婦仔，後欲配對之對象莊添與他人結婚，被告子
      ○○亦另與倪石筆（即陳石筆）結婚。
四、兩造爭執事項：
（一）本件有無確認判決之法律上利益存在？
（二）臺北高等法院89年度訴字第295號判決、本院81年度自更
      （一）字第55號刑事判決及89年度訴字第4542號民事判決
      有無拘束本件之效力？
（三）媳婦仔未與養家特定或不特定之男子結婚時，其身分是否
      由媳婦仔轉換為養女？即甲○○○於頭對死亡後、被告子
      ○○未與養親之子結婚而改嫁他人，渠等之身分是否由媳
      婦仔轉換為養女？
（四）被告子○○與莊撬、莊林香間於光復前是否已合意終止收
      養關係？
（五）甲○○○於頭對死亡後，是否即與葉添丁家終止收養關係
      而返回本家居住？
五、本院得心證之理由：
（一）按確認法律關係之訴，非原告有即受確認判決之法律上利
      益者，不得提起之，民事訴訟法第247條第1項前段定有明
      文。次按確認之訴，若係就為訴訟標的之權利或法律關係
      之成立或存在與否不明確而有爭執，認為有求確認判決之
      必要，亦所謂有即受確認判決之法律上利益時，即得提起
      ，並以其利害關係相對立而有爭執該權利或法律關係之人
      為被告者，其當事人即為適格。至有無即受確認判決之法
      律上利益，則應依現實狀態而為判斷，最高法院76年度台
      上字第242號判決要旨可供參照。是繼承權乃繼承人個人
      對被繼承人之財產上權利義務之地位，並非與其他繼承人
      就特定遺產之公同共有權，倘對繼承權之有無有所爭執，
      應以繼承權為標的，且以其利害關係相對立而有爭執該權
      利或法律關係之人為被告，其當事人即為適格。查本件原
      告係起訴主張被繼承人辛○○之長女甲○○○及被告子○○2人自幼即以童養媳身分出養，對被繼承人辛○○之遺
      產即無繼承權，因甲○○○於73年9月2日去世，其繼承人
      即被告乙○○、丙○○、丁○○、己○○、戊○○及白聰
      文（94年5月5日去世）之繼承人寅○○、丑○○、卯○○
      、辰○○等人否認原告之前揭主張，而與另一被告子○○
      認定渠等對被繼承人辛○○有繼承權，原告為此起訴確認
      其對被繼承人辛○○之繼承權不存在，本件確認訴訟，當
      事人適格即無欠缺，並有即受確認判決之法律上利益，合
      先敘明。
（二）按法院為判決時，應斟酌全辯論意旨及調查證據之結果，
      依自由心證判斷事實之真偽，民事訴訟法第222條第1項前
      段定有明文。次按刑事判決所為事實之認定，於獨立之民
      事訴訟，固無拘束力，惟民事法院就當事人主張之該事實
      ，及其所聲明之證據，仍應自行調查斟酌，決定取捨，最
      高法院69年度臺上字第2674號民事判例參照。再者，學說
      上所謂之「爭點效」，係指法院於確定判決理由中，對訴
      訟標的以外當事人所主張或抗辯之重要爭點，本於兩造辯
      論之結果所為之判斷結果，除有顯然違背法令，或當事人
      提出新訴訟資料足以推翻原判斷之情形外，於同一當事人
      間，就與該重要爭點有關之他訴訟，不得再為相反之主張
      ，法院亦不得作相異之判斷而言，其乃源於訴訟上之誠信
      原則及當事人公平之訴訟法理而來。是「爭點效」之適用
      ，除理由之判斷具備「於同一當事人間」、「非顯然違背
      法令」及「當事人未提出新訴訟資料足以推翻原判斷」等
      條件外，必須該重要爭點，在前訴訟程序已列為足以影響
      判決結果之主要爭點，經兩造各為充分之舉證，一如訴訟
      標的極盡其攻擊、防禦之能事，並使當事人適當而完全之
      辯論，由法院為實質上之審理判斷，前後兩訴之標的利益
      大致相同者，始應由當事人就該事實之最終判斷，對與該
      重要爭點有關之他訴訟負結果責任，以符民事訴訟上之誠
      信原則(最高法院96年度臺上字第633 號民事判決參照)。
      本件原告雖主張本件有「爭點效」之適用，惟查原告援引
      之臺北高等行政法院89年度訴字第295號判決，係原告就
      伊有無以詐術或不正當方法逃漏稅捐，而與財政部臺北市
      國稅局間所為之爭執，當事人並非同一，亦與本件兩造是
      否對被繼承人辛○○有繼承權之爭點無涉。而本院81年度
      自更（一）字第55號刑事判決，係本件原告因背信案件，
      經本件被告乙○○提起自訴所為之刑事判決，依前揭說明
      ，該刑事判決之事實認定並不當然拘束本件民事訴訟，本
      院自得另依當事人主張之事實及其所聲明之證據，自行調
      查斟酌，決定取捨。至於本院89年度訴字第4542號民事判
      決，係臺北市政府財政局對本件兩造當事人依不當得利返
      還請求權所為之爭執，經核該民事訴訟事實理由之認定係
      以本院81年度自更（一）字第55號刑事判決理由中認定甲○○○入葉添丁家為媳婦仔，後因葉家配對之男子尚未與
      其結婚而死亡，陳金貴即留在葉家，由葉家嫁入白家等情
      ，且為該民事訴訟中之兩造所不爭執，尚難認本件當事人
      間已盡攻擊、防禦之能事，且為適當而完全之辯論，由法
      院為實質上之審理判斷，而有「爭點效」之適用。從而本
      院應依兩造主張之事實及其所聲明之證據，調查、斟酌後
      而為事實理由之判斷及認定。
（三）按在臺灣，媳婦仔即為童養媳之俗稱，係以將來擬婚配養
      家特定或不特定男子為目的而收養者，亦即以成婚為目的
      ，而以此目的之成就為解除條件之收養。條件若成就，則
      收養之效力即歸於消滅；條件若已確定不成就，收養之效
      力則繼續存在（最高法院83年度台上字第102號民事判決
      參照）。是認童養媳於其本質即係收養，以童養媳與養家
      特定或不特定男子結婚為終止收養條件，童養媳在未與養
      家特定或不特定男子結婚前，抑或確定無與擬婚配養家特
      定或不特定男子之可能時，其養女身分並不受影響。次按
      臺灣在日據時期本省人間之親屬及繼承事項不適用日本民
      法第4編（親屬）第5編（繼承）之規定，而依當地之習慣
      決定；日據時期，依戶口規則，收養子女須申報戶口；但
      未申報戶口，於收養之成立並無影響；又養子從收養者之
      姓為收養關係成立後之效果，並非收養關係成立之要件，
      收養關係存續中，養子在實際上冠以本姓，其收養關係在
      法律上亦非當然因而終止（法務部編印之臺灣民事習慣調
      查報告第171頁、最高法院57年臺上字第3410號、33年上
      字第1180號判例意旨參照）。查本件甲○○○之頭對死亡
      、被告子○○未與養親之子結婚而改嫁他人，渠等之身分
      即由媳婦仔轉換為養女。從而被告乙○○等人辯稱依戶籍
      資料顯示，並無由媳婦仔改為養女、改姓養家姓氏，父母
      欄仍登記為辛○○、陳李於定等情，而認甲○○○非葉添
      丁養女、子○○非莊撬養女云云，自不足採。
（四）按當事人主張有利於己之事實者，就其事實有舉證之責任
      ，民事訴訟法第277條前段定有明文；又民事訴訟如係由
      原告主張權利者，應先由原告負舉證之責，若原告先不能
      舉證，以證實自己主張之事實為真實，則被告就其抗辯事
      實即令不能舉證，或其所舉證據尚有疵累，亦應駁回原告
      之請求（最高法院17年上字第917號判例參照）；而收養
      關係之合意終止，係屬於收養關係成立後，獨立解消收養
      關係之消滅事實，應由主張收養關係已終止者，就收養關
      係有終止合意之事實負舉證之責，即被告子○○須就其與
      莊撬間之收養關係，及被告乙○○等人須就甲○○○與葉
      添丁間之收養關係，業經雙方合意終止之事實，負舉證之
      責任。
（五）本件被告子○○主張其於臺灣光復前（昭和19年）即與養
      家終止收養關係而返回本家生活，業據其提出相關戶籍資
      料及臺北市中山區戶政事務所95年9月15日北市中戶二字
      第09531042700號函等件為證。經查，被告子○○於大正
      15年1月12日被臺北州臺北市西新庄子89番地戶主莊阿牙
      之弟莊撬收養為媳婦仔，姓名改為莊陳氏碧玉，昭和17年
      5月29日轉寄留至臺北州臺北市下埤頭東勢144番地，復於
      昭和19年12月20日由上址轉寄留至臺北州臺北市市宮前町
      349番地陳再份戶內，但無入籍資料及終止收養之記載，
      然被告子○○於35年10月1日臺灣光復後初次設籍本轄東
      興里10鄰5戶戶主辛○○戶內時，申報姓名為：子○○、
      15年8月30日生、父姓名：辛○○、母姓名：陳李定。依
      臺灣民事習慣之調查，日據時期臺灣人民在收養後，如欲
      兩願終止收養關係，以養親與養子為當事人，經養親與養
      子間之協議而終止收養關係，但收養之終止不以申報戶口
      為要件，故不得逕依戶口之登記，不憑事實遽認其已否終
      止收養關係（法務部編印之臺灣民事習慣調查報告第177
      頁、第178頁、第181頁參照），被告子○○所提出之相關
      戶籍資料中，雖無其與莊撬間收養關係終止之記載，然從
      被告子○○於昭和19年間即轉寄留陳再份（即辛○○之父
      ）戶內，於臺灣光復後初次設籍即設籍戶主辛○○戶內，
      且由養姓回復登記為本姓等情，並經證人壬○○當庭證述
      被告子○○約於日據時期回來陳家，有同住並同桌吃飯，
      子○○結婚是在家裡請客等語（見本院96年6月21日言詞
      辯論筆錄），堪信被告子○○與莊撬間已有終止收養關係
      之合意，被告子○○因而回復其與本生家庭之關係。故被
      告子○○自非莊撬家之養女，而為其生父辛○○之法定繼
      承人。
（六）本件被告乙○○等人雖以甲○○○並未由媳婦仔改為養女
      、未改姓養家姓氏，父母欄仍登載辛○○、陳李於定等情
      ，並提出證人庚○○為證，而認甲○○○非葉添丁之養女
      。惟查，童養媳未與養家之男子結婚時，其仍為養家之養
      女，縱未申報戶口由媳婦仔改為養女，於收養之成立並無
      影響，未改姓養家之姓氏，在法律上其收養關係亦非當然
      因而終止，已如前述；又證人庚○○雖證述其知道甲○○○給人家當養女，有回來陳家等語（見本院96年6月21 日
      言詞辯論筆錄），查證人庚○○為28年7月18日生，甲○○○為13年1月18日生，2人年齡相差15歲餘，甲○○○於
      臺灣光復後1、2年嫁與白瑞麟時，庚○○至多7、8歲，難
      認其對甲○○○與葉添丁間是否有終止收養關係乙節知之
      甚詳，且庚○○所謂甲○○○有回來陳家部分，是否得以
      認定係甲○○○終止與葉添丁間之收養關係後返回本家生
      活，自有疑義。綜上所述，自難認被告乙○○等人主張甲○○○與葉添丁間有終止收養關係之合意。被告乙○○等
      人復未提出其他舉證以實其說，揆諸前揭規定與說明，自
      難遽認甲○○○與葉添丁間之收養關係業已合意終止，而
      為有利於被告乙○○等人之認定。
（七）從而，原告請求確定被告乙○○等人對被繼承人辛○○遺
      產之繼承權不存在部分，為有理由，應予准許。原告請求
      確認被告子○○對被繼承人辛○○遺產之繼承權不存在部
      分，為無理由，應予駁回。
六、本件之事實及法律關係業臻明確，兩造其餘主張、陳述及攻
    擊防禦方法，經本院審酌後，對判決之結果均無影響，爰不
    再加以論述，附此敘明。
七、訴訟費用負擔之依據：民事訴訟法第79條、第85條第2項。
中　　華　　民　　國　　96　　年　　12　　月　　10　　日
                  家事法庭法  官  李莉苓
以上正本係照原本作成。
如對本判決上訴，須於判決送達後20日之不變期間內，向本院提
出上訴狀。
中　　華　　民　　國　　96　　年　　12　　月　　14　　日
                          書記官  廖素芳
